臺灣桃園地方法院民事判決　　　　　　　96年度簡上字第12號
上　訴　人　甲○○
訴訟代理人　廖信憲律師
被上 訴 人　揚鴻廣告股份有限公司
法定代理人　乙○○
訴訟代理人　劉君豪律師
複代 理 人　關維忠律師
上列當事人間給付報酬事件，上訴人對於民國95年11月30日本院
中壢簡易庭95年度壢簡字第989 號第一審簡易判決提起上訴，經
本院於民國96年3 月22日言詞辯論終結，判決如下：
    主  文
原判決廢棄。
被上訴人在第一審之訴及假執行之聲請均駁回。
第一、二審訴訟費用由被上訴人負擔。
    事  實
甲、上訴人方面：
壹、聲明：
    如主文第1、2項所示。
貳、陳述：除與原審判決記載相同者，茲引用之外，補稱：
一、本件被上訴人以其於民國94年12月25日與上訴人訂定專任委
    託銷售契約書（下稱系爭委託契約），由上訴人委託被上訴
    人仲介出售上訴人所有坐落桃園縣楊梅鎮○○路○ 段172 巷
    9 弄3 號房屋及其基地（下稱系爭房地），約定委託期間至
    95年3 月1 日止，惟兩造於系爭委託契約期滿終止後，曾另
    行成立未訂定書面之新委託契約，且上訴人於系爭委託契約
    期滿後半年內，將系爭房地以新台幣（下同）7,488,888 元
    出售予被上訴人在委託期間內所介紹之買主林國隆，並簽訂
    買賣契約，依系爭委託契約第10條第2 項第2 款之約定，視
    為被上訴人完成仲介任務，上訴人應依約給付被上訴人報酬
    ，爰提起本件訴訟，以上開約定為據，擇一主張請求上訴人
    給付按上開實際成交金額百分之4 計算之仲介報酬299,555
    元（下稱系爭報酬）。惟被上訴人上開主張並無理由，蓋兩
    造訂定系爭委託契約時，已於附註條款約明：「賣方實際拿
    清780 萬元，不支付仲介費。」，亦即賣方即上訴人出售系
    爭房地時，係實拿780 萬元，如成交總價未逾780 萬元，上
    訴人即無須支付仲介報酬予被上訴人，須實際成交總價逾78
    0 萬元時，被上訴人始得請求上訴人給付仲介報酬，並以成
    交總價逾780 萬元部分之價款作為被上訴人之報酬，此為兩
    造所不爭執。且系爭委託契約於原訂委託期間屆至後，兩造
    已以口頭方式延長委託期間，上訴人因而未向被上訴人取回
    系爭房地所有權狀及房屋鑰匙，此亦經證人陳月萍及被上訴
    人之法定代理人乙○○於原審分別到庭證述明確在卷，並無
    被上訴人所指曾另行訂立新委託契約之情形，則包括上開附
    註條款在內之原約定仍屬有效。是系爭房地嗣後固經被上訴
    人仲介，由上訴人與林國隆於95年3 月22日訂定不動產買賣
    契約（下稱系爭不動產買賣契約），以總價7,488,888 元售
    予林國隆，惟兩造仍受上開約定條款拘束，而上開售價既未
    達上訴人應實拿之780 萬元，上訴人自無給付被上訴人仲介
    報酬之義務。
二、且按系爭委託契約第10條第2 項第2 款之前揭約定，應係指
    委託人即上訴人為避免支付報酬，故意拒絕訂立已媒介就緒
    之契約，而於系爭委託契約期間或期滿後半年內，自行將系
    爭房地出售予被上訴人在委託期間內曾介紹之買主，並簽訂
    買賣契約之情形，此參該條明定「誠信原則」及其條款約定
    之意旨即明。本件系爭房地既係由被上訴人居間仲介，由上
    訴人於95年3 月22日與林國隆以前揭價款成交，並在被上訴
    人公司內，由其法定代理人乙○○填載相關約定內容後，當
    場交予上訴人及林國隆分別簽名訂定契約，買賣價金之尾款
    亦在被上訴人公司內當場交付，並由被上訴人代為委託代書
    辦理所有權移轉登記完畢，並無前揭拒絕訂約之情形，業經
    證人陳月萍、乙○○於原審分別到庭證述在述，並為兩造所
    不爭執。是本件買賣仲介之交易過程顯與上開條款所示之情
    形有間，亦與被上訴人所引最高法院49年台上字第1646號判
    例所指「居間人於契約因其媒介而成立時，即得請求報酬，
    其後契約因故解除，於其所得報酬並無影響。」之情形不同
    。則上訴人顯無在系爭委託契約之委託期間或期滿半年內，
    故意迴避被上訴人而私自逕與買主林國隆簽訂系爭不動產買
    賣契約之情形，被上訴人指稱上訴人違反系爭委託契約第10
    條第2 項第2 款之約定，應依該契約第8 條之約定，計算給
    付被上訴人仲介報酬，自屬無據。
三、綜上所述，系爭委託契約於原訂委託期間屆至後，業經兩造
    合意延長委託期間，上開附註條款仍屬有效，則依上開約定
    ，被上訴人自無請求上訴人給付仲介報酬之權利，且上訴人
    係經被上訴人仲介而與買主林國隆訂約出售系爭房地，自未
    違反系爭委託契約第10條第2 項第2 款之約定，被上訴人亦
    不得依該條款之約定請求上訴人給付仲介報酬。至於上訴人
    於95年5 月30日收取系爭房地尾款後，雖因被上訴人一再索
    求服務費，不堪其擾，曾同意給付5 萬元，嗣再提高為7 萬
    5 千元，惟所為均係基於息紛止爭，本於道義情誼考量之表
    示，且既均經被上訴人拒絕，上訴人亦不再同意給付上開金
    額，被上訴人自無請求上訴人給付上開款項之依據。原審未
    察，判命上訴人給付系爭報酬299,555 元及遲延利息，尚有
    未洽。爰提起本件上訴，請求廢棄原判決，改判如前揭上訴
    聲明。
參、證據：除援用第一審所提證據外，補提被上訴人公司設立登
    記事項卡及其法定代理人乙○○戶籍謄本各1 件為證。
乙、被上訴人方面：
壹、聲明：
    上訴駁回。
貳、陳述：除與原審判決記載相同者，茲引用之外，補稱：
一、兩造係於94年12月25日簽訂系爭委託契約，由上訴人委託被
    上訴人製作促銷廣告，居間仲介銷售其所有系爭房地，委託
    期間至95年3 月1 日止，並於系爭委託契約第10條第2 項第
    2 款約定：「凡有下列情形之一者，視為乙方（即被上訴人
    ）完成仲介任務，甲方（即上訴人）應支付本契約議定之報
    酬費用予乙方，不得異議。‧‧‧2.於委託期間或期滿後半
    年內，甲方將不動產賣予乙方委託期間內所曾介紹之買主，
    並簽訂買賣契約者。」而被上訴人接受委託後，即為上訴人
    報告訂約之機會，並為其媒介第三人林國隆買受系爭房地，
    上訴人因而於95年3 月22日與林國隆訂約，將系爭房地以總
    價7,488,888 元售予林國隆，並由被上訴人代為委託代書辦
    畢所有權移轉登記手續，此為兩造所不爭執。是上訴人與林
    國隆訂定上開買賣契約之日期顯在系爭委託契約期滿後半年
    內，上訴人自應依上開約款及系爭委託契約第8 條之約定，
    按上開實際成交總價之百分之4 計算給付被上訴人仲介報酬
    。
二、次查，系爭委託契約雖曾為前揭附註條款之約定，惟其委託
    期間既約定至95年3 月1 日止，則上開附註條款之效力亦僅
    應及於該日止，而上訴人與林國隆係在同年3 月22日訂定系
    爭不動產買賣契約，自不受上開附註條款之拘束，上訴人不
    得援引上開附註約定，主張其無須支付仲介報酬。且系爭委
    託契約屆期後，上訴人曾以口頭告知被上訴人繼續仲介出售
    系爭房地，房屋鑰匙及所有權狀亦繼續放在被上訴人處，並
    未取回，而上訴人亦係經被上訴人接續不斷之努力與協調，
    始以上開價格與林國隆訂定系爭不動產買賣契約，自應認為
    兩造間已另行成立未訂定書面之新委託契約，則依民法第56
    6 條第1 項、第568 條第1 項之規定、最高法院49年台上字
    第1646號判例意旨及誠實信用原則，上訴人自應依約給付被
    上訴人之仲介報酬。
三、綜上所述，上訴人既因被上訴人之仲介而與林國隆訂定系爭
    不動產買賣契約，將系爭房地以總價7,488,888 元售予林國
    隆，則依上引法文之規定及上開新委託契約或系爭委託契約
    第10條第2 項第2 款之約定，上訴人應依約給付仲介報酬予
    被上訴人收受。被上訴人自得提起本件訴訟，以上開規定及
    約定為據，擇一主張請求上訴人給付仲介報酬，原審據以判
    命上訴人給付系爭報酬299,555 元及遲延利息，自屬允當，
    上訴人之上訴並無理由，應駁回其上訴。
參、證據：除援用第一審所提證據外，補提被上訴人公司營利事
    業登記證、桃園縣不動產仲介經紀商業同業公會會員證書各
    1 件為證。
    理  由
一、被上訴人起訴主張兩造前曾訂定系爭委託契約，為前揭約定
    ，委託期間至95年3 月1 日止，惟兩造於期滿後曾另成立新
    委託契約，且上訴人於95年3 月22日與其所媒介之第三人林
    國隆訂定系爭不動產買賣契約，將系爭房地以總價7,488,88
    8 元售予林國隆。爰提起本件訴訟，依民法第566 條第1 項
    、第568 條第1 項，及上開新委託契約或系爭委託契約第10
    條第2 項第2 款之約定，擇一主張請求上訴人給付按上開成
    交總價百分之4 計算之系爭報酬299,555 元及自起訴狀繕本
    送達上訴人翌日起至清償日止，按年利率百分之5 計算之利
    息，並為如前揭聲明所示等語。
二、上訴人則以系爭委託契約附註條款已約明上訴人委託被上訴
    人仲介出售系爭房地，係「實際拿清780 萬元正，不支付仲
    判費」，且委託期限屆至後，兩造係以口頭方式延長委託期
    限，並未另行成立新委託契約，及其並未違反系爭委託契約
    第10條第2 項第2 款之約定，自無給付被上訴人仲介報酬之
    義務，被上訴人請求上訴人給付系爭報酬，並無理由等語，
    資為抗辯，並為如前揭聲明所示。
三、被上訴人主張兩造於94年12月25日訂定系爭委託契約，由上
    訴人委託其製作銷售廣告，仲介銷售系爭房地，並為前揭附
    註條款之約定，委託期限至95年3 月1 日止，且委託期限屆
    至後，上訴人同意其繼續仲介銷售而未取回系爭房地所有權
    狀及房屋鑰匙，嗣系爭房地即經其仲介而由上訴人於95年3
    月22日在其公司與第三人林國隆訂定系爭不動產買賣契約，
    以總價7,488,888 元售予林國隆，並由其協助委託代書辦畢
    所有權移轉登記手續，其已向林國隆收取按上開實際成交總
    價百分之1 計算之仲介報酬等情，業據其提出系爭委託契約
    書、不動產買賣契約書各1 件為證，核與證人陳月萍及被上
    訴人法定代理人乙○○於原審分別到庭所為證述相符（參原
    審卷第27至29頁、第49至50頁），並為上訴人所不爭執，堪
    信屬實。惟被上訴人主張兩造於系爭委託契約屆期後，曾另
    成立未訂定書面之新委託契約，及上訴人應依系爭委託契約
    第10條第2 項第2 款之約定，按上開實際成交總價之百分之
    4 計算給付系爭報酬299,555 元予其收受，則為上訴人以前
    詞所否認。是本件應審究之爭點為：兩造於系爭委託契約屆
    期後，係合意延長委託期間，或係另行成立被上訴人所指未
    訂定書面之新委託契約？上開附註條款於兩造間是否仍屬有
    效約定？被上訴人得否依民法第566 條第1 項、第568 條第
    1 項之規定、上開新委託契約或系爭委託契約第10條第2 項
    第2 款之約定，請求上訴人給付系爭報酬？爰分別判斷如下
    。
四、按「當事人主張有利於己之事實者，就其事實有舉證之責任
    。」民事訴訟法第277 條前段定有明文。本件被上訴人主張
    兩造於系爭委託契約屆期後，曾另成立前揭未訂定書面之新
    委託契約，並以該契約為據，請求上訴人給付系爭報酬，惟
    為上訴人所否認，既如前述，則依上開舉證責任分配之法則
    ，自應由被上訴人就兩造曾成立上開新委託契約之有利於己
    之事實負舉證責任。且按「解釋意思表示，應探求當事人之
    真意，不得拘泥於所用之辭句。」民法第98條定有明文。而
    「解釋當事人之契約，應以當事人立約當時之真意為準，而
    真意何在，又應以過去事實及其他一切證據資料為斷定之標
    準，不能拘泥文字致失真意。」（最高法院39年台上字第10
    53號判例）；「解釋意思表示端在探求表意人為意思表示之
    目的性及法律行為之和諧性，解釋契約尤須斟酌交易上之習
    慣及經濟目的，依誠信原則而為之。關於法律行為之解釋方
    法，應以當事人所欲達到之目的、習慣、任意法規及誠信原
    則為標準，合理解釋之，其中應將目的列為最先，習慣次之
    ，任意法規又次之，誠信原則始終介於其間以修正或補足之
    。」（最高法院88年度台上字第1671號判決要旨參照）。經
    查：
（一）兩造前於94年12月25日簽訂系爭委託契約，由上訴人委託
      被上訴人仲介出售上訴人所有系爭房地，約定委託期限至
      95年3 月1 日止，並於其附註條款約明賣方即上訴人「實
      際拿清780 萬元，不支付仲介費。」，亦即上訴人出售系
      爭房地係實際拿清780 萬元，如成交總價未逾780 萬元，
      上訴人無須支付仲介報酬，須實際成交總價逾780 萬元時
      ，被上訴人始得請求上訴人給付仲介報酬，並以成交總價
      逾780 萬元部分之價款作為被上訴人之報酬，此為兩造所
      不爭執。且上開委託期限屆至後，被上訴人曾對上訴人告
      稱委託期限已屆至，惟因其於委託期間所介紹且仍有購買
      意願之買主林國隆人在美國，希望上訴人同意續約，俾買
      主得當面與上訴人商談價錢，經上訴人表示同意，上訴人
      乃未取回系爭房地所有權狀及房屋鑰匙，且因當時不知是
      否能仲介成交，需當面與買主商談價錢，故未與上訴人商
      談仲介費，嗣被上訴人繼續與林國隆洽談，終於仲介完成
      ，上訴人乃於95年3 月22日與林國隆訂定系爭不動產買賣
      契約等情，業經證人即被上訴人法定代理人之妻，並負責
      仲介出售系爭房地之陳月萍於原審95年11月16日言詞辯論
      期日到庭結證陳明在卷（參原審卷第46至52頁），核與被
      上訴人法定代理人乙○○於原審95年10月5 日言詞辯論期
      日到庭陳稱：系爭委託契約屆期後，上訴人以口頭告稱被
      上訴人可以繼續賣房子，而且房屋鑰匙亦繼續放在被上訴
      人公司，兩造並未另外商談委託條件等語（參原審卷第27
      至28頁）相符，並為上訴人所不爭執。按依現今一般房屋
      仲介或廣告代銷之實務作法，房地所有人委託房屋仲介公
      司或廣告代銷公司居間仲介或代銷房地時，均由雙方訂定
      書面契約，此由兩造於94年12月25日訂定系爭委託契約時
      ，亦就本件委託仲介事宜訂定書面契約，即得佐證。是依
      上開交易實務、兩造交易目的及其曾訂定系爭委託契約書
      之交易習慣判斷，如兩造於系爭委託契約之委託期限屆至
      後，係認為雙方應成立或已成立被上訴人所指之新委託契
      約，自應依上開交易目的及習慣，以書面方式另行訂定新
      委託契約，或至少應就該新委託契約是否與原委託契約為
      不同約定，明確補充記載於系爭委託契約書內，作為補充
      或修正約定。惟依上開事證所示，兩造於系爭委託契約屆
      期後，不僅未另行訂定書面委託契約，亦未於系爭委託契
      約書內為前揭補充或修正約定，尤其就攸關被上訴人是否
      得請求上訴人給付系爭報酬之前揭附註條款，亦未提出與
      上訴人商議，而僅達成上訴人同意被上訴人繼續與其原介
      紹之買主林國隆斡旋，且未取回上開鑰匙及所有權狀之合
      意，是依上開法文及判決例所示解釋當事人意思表示之原
      則，自應認為兩造係以系爭委託契約相同條件之委託內容
      繼續契約，並非另行訂定被上訴人所指之新委託契約，且
      系爭委託契約除延長委託期限外，包括前揭附註條款在內
      之相關約定內容應均與原約定內容相同。
（二）次查，被上訴人固以證人陳月萍在原審95年11月16日言詞
      辯論期日到庭證稱：伊於系爭委託契約屆期後，曾詢問上
      訴人之配偶陳秀銀是否願以760 萬元之價格出售，及若以
      該價格出售，其有無仲介報酬等語，據以主張兩造曾訂定
      上開新委託契約。惟查，依證人陳秀銀於原審95年10月24
      日言詞辯論期日到庭結證略稱：被上訴人法定代理人之妻
      陳月萍在95年3 月2 日打電話給伊，詢問上訴人是否同意
      以760 萬元之價格出售，且如以760 萬元成交，被上訴人
      有無仲介費，伊當時係回稱「妳說呢？」，當時陳月萍即
      表示仲介費係由上訴人方面決定，非由被上訴人決定，且
      伊問陳月萍到底仲介費是多少錢，均未獲答覆等語（參原
      審卷第41頁），核與陳月萍上開證述相符，堪信屬實。足
      認兩造於被上訴人詢問上訴人是否同意降價出售系爭房地
      時，均認為上開附註條款在兩造間仍屬有效約定，否則被
      上訴人於詢問上訴人是否同意由原訂780 萬元總價降為76
      0 萬元出售時，自得依其所指新成立之委託契約約定，計
      算請求上訴人應給付之仲介報酬，而無需同時探詢上訴人
      是否同意給付報酬，甚至表示是否給付仲介報酬及其金額
      係由上訴人決定。至於上訴人於買受人林國隆在95年5 月
      30日交清尾款後，雖曾表示同意給付被上訴人5 萬元仲介
      費，嗣並同意提高為7 萬5 千元，惟此係上訴人於系爭委
      託契約屆期，並係上訴人與林國隆完成上開買賣契約交易
      後所發生之事實，且當時兩造已發生本件糾紛，是自不得
      以上訴人嗣後曾同意給付上開金額作為被上訴人之報酬，
      即指稱兩造曾另行成立上開新委託契約。
（三）按附終期之法律行為，於期限屆滿時，失其效力，民法第
      102 條第2 項固定有明文。惟系爭委託契約於屆期後，既
      經兩造合意延長委託期限，已如前述，則依契約自由原則
      ，系爭委託契約自應延長委託期限而繼續其效力。此外，
      被上訴人既未舉證證明兩造於系爭委託契約屆期後，曾另
      行成立上開新委託契約，其所辯前揭附註條款已因原委託
      期限屆至而失效，不得拘束兩造之說，復與上開判斷不符
      ，則其辯稱系爭委託契約及前揭附註條款均因屆期終止而
      失其效力，自無可採。是系爭房地嗣經被上訴人仲介，由
      上訴人與林國隆於95年3 月22日訂定系爭不動產買賣契約
      ，以總價7,488,888 元售予林國隆時，關於上訴人是否應
      給付被上訴人仲介報酬，自仍應受前揭附註條款之拘束。
      而上開售價並未達上訴人依該條款約定應實際拿清之780
      萬元，上訴人自無給付被上訴人仲介報酬之義務，被上訴
      人自不得請求上訴人給付報酬。
五、另按系爭委託契約第10條「誠信原則」第2 項第2 款係約定
    「凡有下列情形之一者，視為乙方（即被上訴人）完成仲介
    任務，甲方（即上訴人）應支付本契約議定之報酬費用予乙
    方，不得異議。‧‧‧2.於委託期間或期滿後半年內，甲方
    將不動產賣予乙方委託期間內所曾介紹之買主，並簽訂買賣
    契約者。」，此參原審卷附系爭委託契約所載（參原審卷第
    7 頁）即明。參酌該條其他款項均係就委託人即上訴人違反
    系爭委託契約，所為與誠信原則有違之情形為約定，及上開
    條款係指上訴人將系爭房地出售予被上訴人所曾介紹之買主
    ，是依上引解釋當事人意思表示之原則，應認為上開約定係
    指上訴人為避免支付報酬，故意拒絕訂立已媒介就緒之契約
    ，而由自己私自與相對人訂立相同內容契約之情形而言。而
    本件係經兩造合意延長委託期間，並經被上訴人居間仲介後
    ，由上訴人於95年3 月22日與林國隆以前揭價款成交，並係
    在被上訴人公司內，由其法定代理人乙○○填載相關約定內
    容，當場由上訴人與林國隆簽名訂約，買賣價金之尾款亦在
    被上訴人公司內當場交付，並由被上訴人代為委託代書辦畢
    所有權移轉登記手續，並無解除契約或拒絕訂約之情形，既
    如前述，自與上開條款約定之情形有間，亦與被上訴人所引
    最高法院49年台上字第1646號判例係指居間人於契約因其媒
    介而成立時，即得請求報酬，其後契約雖因故解除，惟於居
    間人得請求之報酬無影響之情形不同。上訴人既無在系爭委
    託契約之委託期間或期滿半年內，故意迴避被上訴人而私自
    與林國隆訂定系爭不動產買賣契約之情形，被上訴人指稱上
    訴人違反系爭委託契約第10條第2 項第2 款之約定，應依該
    契約第8 條之約定，計算給付系爭報酬予其收受，自無依據
    。
六、末按「稱居間者，謂當事人約定，一方為他方報告訂約之機
    會，或為訂約之媒介，他方給付報酬之契約。」；「如依情
    形，非受報酬，即不為報告訂約機會或媒介者，視為允與報
    酬。未定報酬額者，按照價目表所定給付之。無價目表者，
    按照習慣給付。」民法第565 條、第566 條固定有明文。惟
    上開規定並非強行規定，自得由當事人特約排除其適用。本
    件兩造既於系爭委託契約為前揭附註條款之特別約定，依前
    揭說明，自得排除上開法文規定之適用。是被上訴人指稱其
    得依上引法文之規定，請求上訴人給付系爭報酬，自屬無據
    。
七、綜上所述，系爭委託契約於95年3 月1 日屆期後，既經兩造
    以口頭方式延長委託期限，則包括前揭附註條款在內之相關
    條款仍屬有效，且上訴人並無被上訴人所指違反系爭委託契
    約第10條第2 項第2 款約定之情形，而經被上訴人仲介後，
    系爭房地既僅以總價7,488,888 元售予第三人林國隆，尚未
    達上開附註條款約定之780 萬元，則上訴人抗辯依該附註條
    款之約定，其對被上訴人不負給付仲介報酬之義務，自屬有
    據；被上訴人指稱上訴人應依上開法文規定或前揭約定，對
    其負系爭報酬之給付義務，自無可採。從而，被上訴人提起
    本件訴訟，本於民法第566 條第1 項、第568 條第1 項之規
    定，及其所指上開新委任契約或系爭委託契約第10條第2 項
    第2 款之約定，依報酬給付請求權之法律關係，擇一主張請
    求上訴人給付系爭報酬299,555 元及遲延利息，為無理由，
    不應准許。原審判命上訴人給付，尚有未合，上訴意旨指摘
    原判決不當，求予廢棄改判，自有理由。爰由本院廢棄原判
    決，改判如前揭主文所示。
八、本件事證已臻明確，兩造其餘主張陳述及所提證據，經核與
    本件判決結果均無影響，爰不另一一論述，附此敘明。
九、據上論結，本件上訴為有理由，依民事訴訟法第436 條之1
    第3 項、第450 條、第78條，判決如主文。
中　　華　　民　　國　　96　　年　　4 　　月　　12　　日
                  民事第一庭  審判長法　官　郭琇玲
                                    法  官  汪智陽
                                    法　官　陳勇松
以上正本係照原本作成。
本判決不得上訴。
中　　華　　民　　國　　96　　年　　4 　　月　　13　　日
            　                      書記官　陳夏施
